臺灣高等法院高雄分院民事判決　　　　 93年度上易字第301號
上　訴　人　戊○○
　　　　　　　　　　　　號
被 上 訴人　甲○○
法定代理人　丁○○
被上訴人　　乙○○
　　　　　　丙○○
前列二人共
同訴訟代理人　丁○○
上列當事人間請求損害賠償事件，上訴人對於民國93年7 月2 日
臺灣高雄地方法院91年度訴字第223 號第一審判決提起上訴，本
院於94年5 月18日言詞辯論終結，判決如下：
    主      文
上訴駁回。
第二審訴訟費用由上訴人負擔。
    事實及理由
一、本件被上訴人及原審共同原告丁○○起訴主張：上訴人於民
    國89年12月7 日上午7 時50分許，駕駛車牌號碼KE－8952號
    自用小客車，沿行車速限為40公里之高雄縣仁武鄉○○路由
    東往西方向之慢車道行駛，行經水管路與安樂東街交岔路口
    時，本應注意行車速度應依標誌之規定及車前狀況，隨時採
    取必要之安全措施，以避免危險之發生，而依當時之天候晴
    朗、光線良好、路面乾燥、無缺陷、亦無障礙物，並無不能
    注意之情事，竟疏未注意車前狀況，且以時速五十餘公里之
    速度超速行駛，致撞及由被害人李魏秋菊所騎乘沿高雄縣仁
    武鄉○○○街由南往北方向行駛至該交岔路口之車牌號碼OM
    Q-463 號重型機車，被害人李魏秋菊因而人車倒地，受有創
    傷性硬腦下出血、合併重度顱內高壓、呼吸衰竭，經送醫急
    救，延至同年12月13日上午10時許不治死亡。上訴人過失致
    死之刑事責任部分，業經本院以90年度交上易字第304 號判
    決有期徒刑7 月確定。被害人李魏秋菊因上訴人之過失行為
    致死，被上訴人及原審同案原告丁○○分別為被害人李魏秋
    菊之子及夫，自得依侵權行為之法律關係請求上訴人賠償下
    列金額：(一)丁○○部分：醫療費用新台幣（下同）14,801元
    ，喪葬費用382,850 元，精神慰藉金1,500,000 元，共計1,
    897,651 元。(二)被上訴人甲○○（79年11月21日生）部分：
    扶養費用298,018 元，精神慰藉金1,200,000 元，共計1,49
    8,018 元。(三)被上訴人乙○○部分：精神慰藉金800,000 元
    。(三)被上訴人丙○○部分：精神慰藉金800,000 元。上開各
    項損害，均係上訴人不法侵害所生之結果，對於被上訴人及
    丁○○自應負賠償責任，為此請求上訴人給付丁○○1,897,
    651 元、被上訴人甲○○1,498,018 元、被上訴人乙○○80
    0,000 元、被上訴人丙○○800,000 元，及均自起訴狀繕本
    送達翌日起至清償日止按年息百分之五計算之利息等語。（
    原審判決上訴人應給付被上訴人甲○○546,535 元、被上訴
    人乙○○197,525 元，被上訴人丙○○197,525 元，及均自
    90年5 月23日起至清償日止按年息百分之五計算之利息。並
    駁原審共同原告丁○○之請求及被上訴人其餘之訴。就敗訴
    部分未據丁○○及被上訴人聲明不服而告確定）被上訴人於
    本院答辯聲明求為判決：(一)上訴駁回。(二)第二審訴訟費用由
    上訴人負擔。
二、上訴人則以：(一)被害人李魏秋菊未考領重型機車駕照，駕駛
    技術不熟練，對交通規則亦不瞭解，竟違規駕駛重型機車，
    且依警方所繪事故現場圖之「機車倒地位置」，可知被害人
    李魏秋菊未依規定靠右而係偏左超越道路中心線逆向行駛，
    係為閃避右方水管路快車道之來車，意圖快速通過，倉惶閃
    避乃偏左，由此可知其係闖紅燈進入交岔路口，復未注意車
    前狀況，致衝撞上訴人所駕駛之汽車左後車門，左後車門呈
    直豎形狀凹損，深度達6.2 公分，可知被害人李魏秋菊之車
    速至少80公里以上。又被害人李魏秋菊未依規定確實佩帶安
    全帽，因此頭部受創送醫不治。由上可知，本件車禍發生，
    純係因被害人李魏秋菊無照駕駛、未帶安全帽、闖紅燈、超
    速、未靠右行駛、逆向行車、未注意車前狀況所造成，上訴
    人並無任何過失。上訴人因遭被害人李魏秋菊駕駛重型機車
    強力衝撞之驚嚇，在意識不清狀態中才會於警訊時自承車速
    約四、五十公里，然事實上，當時上訴人係紅燈剛起步，且
    車子已老舊，車速不可能過快，此從現場無緊急煞車痕跡，
    及能在19.3公尺極短距離內停車於路邊，足證當時行車緩慢
    ，時速僅約二、三十公里。另上訴人現無業，身無恆產，尚
    有襁褓中之幼女、罹患癌症、肝病之高齡雙親、殘障之妹妹
    均待上訴人撫養，除已依強制汽車責任保險法賠償之1,400,
    000 元外，實已無能力賠償被上訴人，何況被上訴人所請求
    之精神慰撫金亦屬過高等語置辯。上訴聲明求為判決：(一)原
    判決關於命上訴人給付部分廢棄。(二)被上訴人在第一審之訴
    駁回。(三)第一、二審訴訟費用均由被上訴人負擔。
三、兩造就下列事項不爭執，自堪認屬實：(一)上訴人於89年12月
    7 日上午7時50 分許，駕駛車牌號碼KE－8952號自用小客車
    ，沿行車速限為40公里之高雄縣仁武鄉○○路由東往西方向
    之慢車道行駛，行經水管路與安樂東街交岔路口時，與由被
    害人李魏秋菊所騎乘沿高雄縣仁武鄉○○○街由南往北方向
    行駛至該交岔路口之車牌號碼OMQ-463 號重型機車發生本件
    交通事故，被害人李魏秋菊人車倒地，受有創傷性硬腦下出
    血、合併重度顱內高壓、呼吸衰竭，經送醫急救，延至同年
    12月13日上午10時許不治死亡。(二)被害人李魏秋菊之機車係
    撞到上訴人自小客車之左後車門。(三)上訴人之過失致死之刑
    事責任部分，業經本院以90年度交上易字第304 號判決有期
    徒刑7 月確定。(四)被上訴人係被害人李魏秋菊之子，原審同
    案原告丁○○係被害人李魏秋菊之夫，其等4 人已於90年2
    月27日共同領取強制汽車責任險之賠償金1,400,000 元，由
    被上訴人丁○○代為受領，其等4 人就此賠償金之分配方式
    ，如原審判決書所載之分配方式即丁○○792,576 元、被上
    訴人甲○○202,474 元、被上訴人乙○○、丙○○各202,47
    5 元。
四、兩造爭執事項：(一)本件車禍發生之過失責任在於上訴人抑被
    害人李魏秋菊？抑其等二人均有過失？過失責任比例為何？
    (二)被上訴人得請求賠償之金額為何？茲就此爭執點分述如下
    ：
（一）本件車禍發生之過失責任在於上訴人抑被害人李魏秋菊？
      抑其等二人均有過失？過失責任比例為何？
  １、按汽車行駛時，駕駛人應注意車前狀況，並隨時採取必要
      之安全措施，道路交通安全規則第九十四條第三項定有明
      文。查，本件車禍發生地點高雄縣仁武鄉○○路，為雙向
      六線車道，上訴人所行駛之水管路慢車道寬7.2 公尺，為
      柏油路面，且天侯晴，有日間自然光線，水管路與安樂東
      街之交岔路口無任何障礙物，視線佳，上訴人之汽車無剎
      車痕等情，有道路交通事故調查報告表一份在卷可按（見
      高雄縣警察局仁武分局刑事偵查卷，影印外放），則被害
      人李魏秋菊騎機車沿安樂東街自上訴人之左前方而至，應
      在上訴人視野角度範圍內，且屬清晰可見，上訴人行經該
      交岔路口，本應注意前方左右是否有來車，並採取必要之
      安全措施，再小心通行，其未注意車前狀況，即貿然通行
      ，導致未能於適當之時間內，發現騎乘機車欲橫越交岔路
      口之被害人李魏秋菊，進而未能採取有效之剎避措施，以
      防止危害之發生，致被害人李魏秋菊所騎乘之重型機車撞
      及上訴人汽車左後車門，準此，上訴人應有未注意車前狀
      況，並採取必要安全措施之過失，故上訴人主張本件車禍
      發生，純係被害人騎車衝撞其汽車左後車門，上訴人無法
      避免，應無過失云云，不足採信。
  ２、次按行車速度，依標誌之規定，無標誌者，在市區○○道
      上時速不得超過三十公里，郊外慢車道上，時速不得超過
      四十公里，本件事故發生時之90年5 月30日修正前之道路
      交通安全規則第93條第1 項第2 款定有明文。查，本件車
      禍發生地點並無標誌或標線之設置，且高雄縣仁武鄉鄉，有道路交通事故調查報告表一份在卷足憑（見
      高雄縣警察局仁武分局刑事偵查卷，影印外放），準此，
      上訴人所行駛之水管路慢車道之行車速限應為每小時40公
      里，堪予認定。次查，上訴人於警訊自承車禍發生當時，
      其車速約50公里等語，有該筆錄在卷可稽（見高雄縣警察
      局仁武分局刑事偵查卷，影印外放），且依本件道路交通
      事故調查報告表之事故現場圖所示，被害人李魏秋菊所騎
      乘之機車呈一百八十度之迴轉，車頭朝南、車尾朝北，上
      訴人汽車停於距被害人李魏秋菊機車19.3公尺處，被害人
      李魏秋菊所倒臥於距機車後輪3.2 公尺處，顯見被害人李
      魏秋菊所騎乘之機車於與上訴人汽車發生相撞當時，確曾
      受高速拖曳的橫向力量，致迴旋一百八十度，由此可知上
      訴人之行車速度並非緩慢，其於警訊所為之上開陳述應認
      屬實，故上訴人主張伊因遭被害人李魏秋菊駕駛重型機車
      強力衝撞之驚嚇，在意識不清狀態中才會於警訊時自承車
      速約四、五十公里，事實上，當時伊係紅燈剛起步，且車
      子已老舊，車速不可能過快，此從現場無緊急煞車痕跡，
      及能在19.3公尺極短距離內停車於路邊，足證當時伊之行
      車緩慢，時速僅約二、三十公里云云，不足採信。
　３．查，被害人李魏秋菊所騎乘之機車係撞到上訴人自小客車
      之左後車門等情，為兩造所不爭執，且本件事故發生當時
      ，交岔路口無障礙物，光視良好，視線佳，被害人李魏秋
      菊並無不能注意車前狀況之情事，竟疏未注意，致所騎乘
      機車撞及上訴人之汽車左後車門，足見被害人李魏秋菊亦
      有疏未注意車前狀況，並採取必要安全措施之過失甚明。
  ４．上訴人主張依警方所繪事故現場圖之「機車倒地位置」，
　    可知被害人李魏秋菊未依規定靠右而係偏左超越道路中心
      線逆向行駛，係為閃避右方水管路快車道之來車，意圖快
      速通過，倉惶閃避乃偏左，由此可知其係闖紅燈進入交岔
      路口，且從伊之汽車左後車門之直豎形狀凹損深度達6.2
      公分，可知被害人李魏秋菊車之車速至少80公里以上云云
      ，為被上訴人所否認。經查，依警方所繪事故現場圖所示
      之機車倒地位置，機車後輪雖超越安樂東街中心線，然機
      車前輪位於安樂東街之中心線，且被害人李魏秋菊倒臥於
      安樂東街靠右位置即靠東邊方向，並有血跡一攤，距機車
      後輪為3.2 公尺，參以被害人李魏秋菊機車因上訴人車速
      過快受高速拖曳的橫向力量，致迴旋一百八十度，已如前
      述，可知兩車撞擊點為安樂東街靠右位置，故被害人李魏
      秋菊係依規定靠右行駛乙節，應堪認定，又上訴人汽車之
      左後車門之直豎形狀凹損深度雖達6.2 公分，然尚難從此
      凹損深度推測被上訴人李魏秋菊之車速為何，此外上訴人
      未能舉證證明被害人李魏秋菊係闖紅燈進入交岔路口，及
      被害人李魏秋菊車之車速至少80公里，故上訴人之上開主
      張，不足採信。
  ５．按機車駕駛人固應考領駕駛執照及須配戴安全帽始可騎乘
      機車，惟此乃行政上管理之措施，與駕駛人就交通事故之
      發生是否有過失無涉，意即駕駛人就交通事故之發生是否
      有過失，仍應斟酌當時行車狀況為客觀認定，故縱如上訴
      人主張被害人李魏秋菊無機車駕駛執照及未依規定配戴安
      全帽等情屬實，亦不能因此即認被害人李魏秋菊就本件車
      禍之發生有過失，並應負全部過失責任。
  ６．綜上，本件車禍之發生係因上訴人超速、疏未注意車前狀
      況，及被害人李魏秋菊疏未注意車前狀況所造成，上訴人
      就本件車禍之發生自有過失，被害人李魏秋菊因本件車禍
      造成創傷性硬腦下出血、合併重度顱內高壓、呼吸衰竭傷
      重不治死亡，被害人李魏秋菊之死亡與上訴人之過失行為
      間顯有相當因果關係，故被上訴人請求上訴人賠償，自屬
      有據。又本院斟酌上訴人與被害人李魏秋菊雙方對車禍發
      生之過失情節、程度等一切情狀，認上訴人及被害人李魏
      秋菊就本件車禍應各負擔50% 之過失責任，亦即被上訴人
      僅得就其損害金額50% 向上訴人請求賠償。
（二）被上訴人得請求賠償之金額為何？
  １．被上訴人甲○○（79年11月21日生）部分：
    　(1)扶養費部分：被上訴人甲○○主張系爭車禍發生時，伊
        係10歲，算至20歲成年，尚有10年，依綜合所得稅扶養
        親屬寬減額每人每年72,000元計算，以霍夫曼式扣除中
        間利息，再除以2 ，則伊一次可請求之扶養費為298,01
        8 等語。經查，上訴人於原審同意就扶養費按每年72,0
        00元計算〔見原審卷(一)第140 頁〕，而李魏秋菊係於89
        年12月13日死亡，當時被上訴人甲○○係10歲，且因被
        上訴人甲○○除被害人李魏秋菊外，尚有一扶養義務人
        即原審同案原告丁○○，故被上訴人甲○○僅得向上訴
        人請求賠償1/2 之扶養費，準此，被上訴人甲○○依霍
        夫曼計算方式扣除中間利息後，其得向被告請求一次給
        付之扶養費為298,018 元（計算式：72,000×8.000000
        00÷2 ＝298,018 ，小數點以下四捨五入），故被上訴
        人甲○○請求上訴人賠償扶養費298,018 元，為有理由
        ，應予准許。
      (2)精神慰撫金部分：被害人李魏秋菊係被上訴人甲○○之
        母，被上訴人甲○○年幼即慘遭喪母之痛，精神上當受
        極大痛苦，本院斟酌被上訴人現仍就學中、沒有工作、
        無財產，上訴人係大學畢業，曾在高雄楠梓電子公司上
        班，擔任工程師，現無業，有汽車一輛，投資兩筆，有
        財政部臺灣省南區國稅局屏東縣分局91年2 月19日南區
        國稅屏縣資字第０九一０００五六０八號函及所附財產
        資料，暨財政部臺灣省南區國稅局高雄縣分局91年2 月
　      19日南區國稅高縣資字第０九一０００七一０五號函及
        所附財產資料各一份在卷可參〔見原審卷(一)第51、52、
        53、54頁〕等情，本院認為被上訴人甲○○請求精神慰
        藉金1,200,000 元，尚屬合理，應予准許。
      (3)綜上，被上訴人甲○○原得請求上訴人賠償之金額為1,
        498,008 元，因被害人李魏秋菊與有過失，上訴人就本
        件交通事故僅應負50% 之過失責任，已如前述，故本院
        認應減輕上訴人50% 之賠償金額，減輕後，被上訴人甲
        ○○得請求上訴人賠償之金額為749,009 元，再扣除被
        上訴人甲○○已依強制汽車責任保險法規定領取之202,
        474 後，其得請求上訴人賠償之金額為546,535 元，逾
        此部分之請求，即屬無據。
  ２．被上訴人乙○○及丙○○部分：
      被害人李魏秋菊係被上訴人乙○○及丙○○之母，被上訴
      人乙○○及丙○○慘遭喪母之痛，精神上當受極大痛苦，
      本院斟酌被上訴人乙○○係高中畢業，任職高雄縣仁武鄉
      農會出納人員，每月收入約18,000元，被上訴人丙○○作
      任臨時油漆工，每日收入1,500 元，每月工作7 至8 天，
      ，被上訴人甲○○、乙○○均無財產，上訴人係大學畢業
      ，曾在高雄楠梓電子公司上班，擔任工程師，現無業，有
      汽車一輛，投資兩筆，有財政部臺灣省南區國稅局屏東縣
      分局91年2 月19日南區國稅屏縣資字第０九一０００五六
      ０八號函及所附財產資料，暨財政部臺灣省南區國稅局高
      雄縣分局91年2 月19日南區國稅高縣資字第０九一０００
      七一０五號函及所附財產資料各一份在卷可參〔見原審卷
      (一)第51、52、53、55頁〕等情，本院認被上訴人乙○○、
      丙○○各請求精神慰藉金800,000 元，尚稱合理、允當，
      應予准許。惟被害人李魏秋菊與有過失，上訴人就本件交
      通事故僅應負50% 之過失責任，已如前述，故本院認應減
      輕上訴人50% 之賠償金額，減輕後，被上訴人乙○○及丙
      ○○得請求上訴人賠償之金額各為400,000 元，扣除被上
      訴人乙○○及丙○○已依強制汽車責任保險法規定領取之
      202,475 後，其等得請求上訴人賠償之金額各為197,525
      元，逾此部分之請求，即屬無據。
五、綜上所述，被上訴人甲○○、乙○○、丙○○本於侵權行為
    損害賠償請求權請求上訴人給付546,535 元、197,525 元、
    197,525 元，及均自起訴狀繕本送達翌日即90年5 月23日起
    至清償日止按年息百分之五計算之利息，均有理由，應予准
    許。是原審判命上訴人如數給付，於法並無不合。上訴意旨
    指摘原判決不當，求予廢棄改判，為無理由，應予駁回其上
    訴。
六、本件事證已臻明確，兩造其餘攻擊防禦方法於判決結果不生
    影響，故不再一一論述，併此明。
七、據上論結，本件上訴為無理由，依民事訴訟法第449 條第1
    項、第78條，判決如主文。
中　　華　　民　　國　　94　　年　　5 　　月　　31　　日
                              民事第三庭
                                      審判長法官  張國彬
                                      法      官  吳登輝
                                      法      官  鄭月霞
以上正本證明與原本無異。
本件不得上訴。
中　　華　　民　　國　　94　　年　　5 　　月　　31　　日
                                      書  記  官  呂明燕
